臺灣臺南地方法院刑事判決　　　　　　 99年度簡上字第449號
上　訴　人
即　被　告　翁啟銘
上列上訴人因竊盜案件，不服本院99年度簡字第2692號，中華民
國99年10月27日第一審簡易判決（聲請簡易判決處刑書案號：99
年度偵字第14389號）提起上訴，本院合議庭認為不宜以簡易判
決處刑，爰改依通常程序審理，並自為第一審判決如下：
    主  文
原判決撤銷。
翁啟銘無罪。
    理  由
一、檢察官聲請簡易判決處刑（與起訴有同一效力）意旨略以：
    被告翁啟銘意圖為自己不法之所有，於民國99年9月16日下
    午3時10分許，駕駛車牌號碼6885-EH號自用小客車，至臺南
    市○○區○○路58號，見黃座所有之車牌號碼5207-WR號自
    用小貨車停放該處，竟開啟車牌號碼5207-WR號自用小貨車
    之車門，並坐在駕駛座上欲駕駛該車輛而竊取之，嗣因黃座
    發現而加以制止，並報警處理，被告翁啟銘始未能得手，因
    認被告翁啟銘涉犯刑法第320條第3項、第1項之竊盜未遂罪
    嫌。
二、按被告心神喪失者，應於其回復以前停止審判，刑事訴訟法
    第294條第1項定有明文。經查，被告翁啟銘於本院審理時，
    對於本院所訊問關於年籍資料、聲請簡易判決處刑書之犯罪
    事實有無意見等問題，以及告知刑事訴訟法上所享有之3項
    權利時，在表達及回答問題之理解上尚無障礙等情觀之，足
    認被告於本院審判時之精神狀態已獲得控制，而無達心神喪
    失之程度，自無前揭刑事訴訟法第294條第1項所定停止審判
    之事由，合先敘明。
三、次按行為時因精神障礙或其他心智缺陷，致不能辨識其行為
    違法或欠缺依其辨識而行為之能力者，不罰，刑法第19條第
    1項定有明文。又不能證明被告犯罪或其行為不罰者，應諭
    知無罪之判決，刑事訴訟法第301條第1項亦有明文。
四、經查，訊據被告翁啟銘於警詢、偵查及本院審理時均坦認上
    開竊盜未遂犯行（見警卷第6頁-第7頁反面、偵卷第8至9頁
    、本院卷第24至29頁、56頁），核與證人黃座、莊仲吉於警
    詢中之指證情節相符（見警卷第8至9頁、第10至11頁），並
    有臺南市警察局第四分局扣押物品目錄表1紙（見警卷第4頁
    ）、贓物認領保管單1紙（見警卷第16頁）可憑，堪認被告
    上開自白應與事實相符，應可採信，被告翁啟銘確有上開客
    觀上該當於竊盜未遂之犯行，堪予認定。
五、被告翁啟銘辯稱：伊於98年9月間罹患妄想症、憂鬱性疾患
    ，同年11月曾在長庚醫療財團法人嘉義長庚紀念醫院住院治
    療1個月，並康復出院，依醫護人員指示持續服藥半年後停
    藥，因工作壓力及停藥關係，妄想症舊疾復發中犯下本件竊
    盜未遂犯行等語，業據被告提出長庚醫療財團法人嘉義長庚
    紀念醫院診斷證明書1紙為佐（見本院簡上字卷第6頁、第19
    頁、第59頁），經本院向長庚醫療財團法人嘉義長庚紀念醫
    院函查被告所罹患精神疾病情形，該醫院函覆稱：「……。
    二翁君自98年11月27日至本院急診後至精神科住院治療，住
    院期間為98年11月27日至12月28日，病情以明顯被害妄想和
    誇大妄想為主，之後合併易怒之情緒。三翁君99年9月起有
    持續治療，但一開始服藥未規則，之後有較規則服藥，無建
    議他停藥，9月就診主要以情緒低落、專注力差。四翁君有
    可能會因為未服藥而引起病情不穩，而有可能導致判斷和辨
    識力下降。」有該醫院100年2月17日（100）長庚院嘉字第
    00115號函在卷可參（見本院簡上字卷第34頁）。再經本院
    囑託行政院衛生署嘉南療養院針對被告於案發時之精神狀態
    進行精神鑑定，行政院衛生署嘉南療養院依被告之過去生活
    史、犯案經過、身體檢查、精神狀態檢查與心理衡鑑結果，
    研判其就犯行時之精神狀態：翁員意識清楚，態度配合，據
    鑑定過程描述，翁員當時有系統化之被害妄想，且因過度注
    意其妄想內容（認為有特殊計畫要讓自己藉由出國與國外女
    子結婚，接著控制該國家，若未成功會被人害死），使其思
    考、情緒、行為與社會關係受到嚴重影響，因此，案發時評
    估應受精神症狀導致其現實感與認知能力嚴重受損，已達無
    法辨識其行為違法，或欠缺依其辨識而行為之能力，亦即達
    到心神喪失之程度。翁員為精神分裂症患者，此類病患大部
    分在規律服藥後，其精神病症狀可緩解或改善，但大多數病
    患之病程皆會慢性化，需長期（甚至終生）服藥控制病情以
    避免發作、避免因症狀導致有自傷傷人行為。於疾病慢性化
    後，幻覺或妄想等活性精神症狀或可能逐漸消弱，但自我照
    顧能力與認知功能將日漸退化，而終難以自我獨立生活。…
    …。」等情，有該院100年8月23日嘉南司字第1000006098號
    函及所附司法精神鑑定報告書1份附卷可稽（見本院簡上字
    卷第44頁至46頁），參以被告於被查獲後於警詢時供稱：「
    我駕駛6885-EH號奧迪1.8自小客車來到安平。」「（問：你
    為何要竊取5207-WR自小貨車？要作何用？）避免遭到不明
    的車子追。」「我覺得有不同的車在追蹤我。」「我想把這
    台車開走。我當時精神狀況不太好。」「（問：你聲稱你要
    開走該5207-WR號自小貨車，你要用何種方法將車開走？）
    我當時還沒想到方法就被車主發現後就報警。」等語（見警
    卷第6頁反面、第7頁），顯有不合常理之妄想症狀，足認被
    告於本件行為時確有精神障礙情事，且其精神障礙程度，已
    達不能辨識其行為違法且欠缺依其辨識而行為之能力，則被
    告辯稱其於行為當時處於妄想症舊疾復發中之狀態，應有理
    由，依前揭法條意旨，其所為之竊盜未遂行為自屬不罰，依
    法應諭知無罪之判決。
六、復按因刑法第19條第1項之原因而不罰者，其情狀足認有再
    犯或危害公共安全之虞時，令入相當處所，施以監護，刑法
    第87條第1項固定有明文。經查：行政院衛生署嘉南療養院
    上開司法精神鑑定報告書認為：「……就翁員目前狀態而言
    ，其精神疾病長期不規則服藥控制，現實判斷力受精神症狀
    影響而有缺損，雖因病前功能佳使其認知功能退化不明顯，
    但仍易因症狀復發，致使不能辨識其行為違法或欠缺依其辨
    識而行為之能力而導致犯罪行為。若未來症狀復發，仍有再
    犯之可能性。故建議翁員除應負之刑責外，可考慮在刑後、
    刑之赦免、假釋、緩刑或緩起訴後，安排其在適當之精神醫
    療院所接受三至六個月之監護處分……。」惟本院審酌被告
    本件竊盜未遂犯行，既未得手，對告訴人尚未發生實害，且
    被告於本院準備程序中供稱：「在新竹日商半導體做工程師
    。現在我有吃藥情緒穩定，工作正常，都是在嘉義長庚固定
    拿藥。……家裡除了我和弟弟外，還有一個妹妹，但是妹妹
    比較少回家，我弟弟現在沒有工作，我妹妹的工作收入也才
    1萬多元，所以我的工作是要負擔我母親的生活費用……。
    」（見本院簡上字卷第28頁），另於審判程序中供稱：目前
    在專利事務所工作等語（見本院簡上字卷第57頁反面），堪
    認被告均有持續就診服藥，亦有正當的工作，應無再犯之虞
    ，且被告對於社會之危險性，尚屬輕微，透過自行按時就醫
    治療病情之方式，其病情應可妥善控制，信無危害公共危險
    之虞，本件爰不另為命被告入相當處所施以監護處分之宣告
    。
七、末按檢察官聲請以簡易判決處刑之案件，法院於審理後，認
    應為無罪判決之諭知者，應適用通常程序審判之，刑事訴訟
    法第452條、第451條之1第4項第3款分別定有明文。又管轄
    第二審之地方法院合議庭受理簡易判決上訴案件，應依通常
    程序審理；其認案件有刑事訴訟法第452條之情形者，應撤
    銷原判決，逕依通常程序為第一審判決，刑事訴訟法第455
    條之1第3項準用同法第369條第2項定有明文。查本件被告應
    諭知無罪之判決已如前述，原審本不得適用刑事訴訟法第7
    編所定之簡易程序對其論罪科刑，而應依同法第452條規定
    適用通常程序為審判，原審未予查明上述情事，逕依簡易判
    決處刑程式，自非適法，上訴意旨據此請求改判無罪，其上
    訴為有理由，應由本院撤銷原判決，自為第一審判決而為無
    罪之諭知。
據上論斷，應依刑事訴訟法第455條之1第1項、第3項、第452條
、第369條第1項前段、第364條、第301條第1項，刑法第19條第1
項，判決如主文。
本案經檢察官李白松到庭執行職務。
中    華    民    國   100    年    10    月    31    日
                  刑事第二庭  審判長法  官  田幸艷
                                    法  官  熊祥雲
                                    法  官  鄭彩鳳
以上正本證明與原本無異。
如不服本判決應於收受送達後10日內向本院提出上訴書狀，並應
敘述具體理由；其未敘述上訴理由者，應於上訴期間屆滿後20日
內向本院補提理由書（均須按他造當事人之人數附繕）「切勿逕
送上級法院」。
                                    書記官  何小玉
中    華    民    國   100    年    10    月    31    日
附錄本案論罪科刑法條全文：
刑法第19條
行為時因精神障礙或其他心智缺陷，致不能辨識其行為違法或欠
缺依其辨識而行為之能力者，不罰。
行為時因前項之原因，致其辨識行為違法或依其辨識而行為之能
力，顯著減低者，得減輕其刑。
前二項規定，於因故意或過失自行招致者，不適用之。